【裁判字號】    97,訴,174
【裁判日期】    970509
【裁判案由】    確認抵押債權不存在
【裁判全文】
臺灣新竹地方法院民事判決               97年度訴字第174號
原      告  乙○○
                        號
訴訟代理人  丙○○
被      告  甲○○
上列當事人間確認抵押債權不存在事件，本院於民國97年4月25
日辯論終結，判決如下：
    主      文
確認被告對原告所有如附表所示之不動產，經新竹縣竹東地政事
務所以九十四年東地字第一四二四六０號收件，於民國九十四年
七月二十八日所設定新台幣佰陸拾萬元之抵押權所擔保之債權
不存在。
被告應將原告所有如附表所示之不動產，經新竹縣竹東地政事務
所以九十四年東地字第一四二四六０號收件，於民國九十四年七
月二十八日所設定新台幣佰陸拾萬元之抵押權登記予以塗銷。
訴訟費用由被告負擔。
    事實及理由
壹、程序方面：
    本件被告經合法通知，未於言詞辯論期日到場，核無民事訴
    訟法第386條所列各款情形，爰依原告之聲請，由其一造辯
    論而為判決。
貳、實體方面：
一、原告主張：
    原告之被繼承人鄭香裕前於民國95年9月28日死亡，其繼承
    人即原告乙○○於辦理繼承登記時，始知悉坐落新竹縣芎林
    鄉○○段下山小段26-4、370、371、371-1地號等四筆土地
    （下稱系爭不動產），已於94年7月28日竹東地政事務所東
    地字第14260號設定登記新台幣（下同）3,600,000元之抵押
    權（下稱系爭抵押權）予被告甲○○。查94年間原告之被繼
    承人鄭香裕已然生病，深居簡出，原告家人就本件借款事宜
    一無所知。再者，雙方如真有此借款，約定利息為月息一分
    ，怎會原告之被繼承人鄭香裕死亡至今已逾一年有餘，被告
    皆未來電知會原告有此借款之存在，進而要求原告代為清償
    。原告之被繼承人鄭香裕於新竹縣出生，有生之年均居住於
    新竹縣境內，未曾有南部之朋友，實無法想像會與居住於嘉
    義縣東石鄉之被告有債權債務關係。是原告與被告既無債權
    債務關係，系爭抵押權所擔保之債權既不存在，系爭抵押權
    亦無所附麗，作為債權擔保之抵押權自然歸於消滅，原告係
    訴外人鄭香裕之繼承人，系爭債權債務關係與抵押權登記已
    妨礙原告繼受訴外人鄭香裕法律上權利義務關係之完整，為
    此，爰依法提起本訴，請求：（一）確認被告甲○○就原告
    所有坐落新竹縣芎林鄉○○段下山小段26-4、370、371、
    371-1地號之土地於94年7月28日竹東地政事務所東地字第
    142460號設定登記3,600,000元之抵押權所擔保之債權不存
    在。（二）被告應將94年7月28日竹東地政事務所東地字第
    142460號設定之抵押權予以塗銷。（三）訴訟費用由被告負
    擔。
二、被告經合法通知，未於言詞辯論期日到場，亦未提出準備書
    狀作何聲明或陳述。
三、得心證之理由：
（一）按確認法律關係之訴，非原告有即受確認判決之法律上利
      益者，不得提起；確認法律關係基礎事實存否之訴，亦同
      ，此為民事訴訟法第247條第1項定有明文。是確認之訴之
      提起，以法律關係基礎事實之存否不明確，致原告在私法
      上之地位有受侵害之危險，而此危險得以對於被告之確認
      判決除去之者，即得依民事訴訟法第247條第1項之規定提
      起確認之訴。查原告主張其被繼承人鄭香裕與被告間設定
      抵押權所擔保之權債債務關係不存在，應將訴外人鄭香裕
      與被告間設定之抵押權予以塗銷，查原告係訴外人鄭香裕
      之繼承人，系爭債權債務關係與抵押權登記是否存在，將
      影響原告繼受訴外人鄭香裕法律上權利義務關係之完整，
      如不訴請確認，原告就繼承之權利義務無法明確，在私法
      上之地位有受侵害之危險，故依上揭說明，原告提起本件
      確認之訴，以排除此項危險，應有即受確認判決之法律上
      利益，合先敘明。
（二）原告主張之事實業據其提出土地登記簿謄本、戶籍謄本、
      鄭香裕病歷資料等為證，被告經合法通知未於言詞辯論期
      日到場，亦未提出書狀作何聲明或陳述，且查，被告以原
      告之被繼承人鄭香裕所有系爭不動產所設定之系爭抵押權
      係屬普通抵押權，有土地登記簿謄本在卷可憑，復經本院
      向新竹縣竹東地政事務所函調系爭抵押權設定登記申請案
      全卷查核結果，兩造於系爭抵押權設定登記之申請案中亦
      未附有任何之債權憑證等情，有該所97年4月8日東地所登
      浩字第0970001821號函及所附設定登記資料附卷可稽，是
      原告之主張尚堪信實。而按，消極確認之訴，應由被告負
      立證責任（最高法院十九年上字第三八五號判例意旨參照
      ，查本件原告就確認之訴部分，係主張系爭抵押權所擔保
      之債權不存在，而請求予以判決確認該抵押債權不存在，
      則依上開判例所示之舉證法則，被告即應就該抵押債權之
      存在負舉證責任，而因被告迄未到庭爭執，亦未提出書狀
      作何答辯或舉證，揆諸上開判例意旨，原告訴請確認被告
      對原告就系爭抵押權所擔保之債權不存在乙節，即屬有據
      ，應予准許。
（三）次按，普通抵押權乃就抵押物賣得價金優先受償之權利，
      必從屬於債權而存在，亦即必須有被擔保之債權合法存在
      為前提，苟無債權發生，即無抵押權之存在可言，是以本
      件抵押權登記有無塗銷原因，端視兩造間有無債權存在而
      定。經查，本件原告之被繼承人鄭香裕就系爭不動產，固
      曾於94年7月間，為被告設定3,600,000元之普通抵押權，
      並經新竹縣竹東地政事務所設定登記在案，然原告主張其
      被繼承人鄭香裕與被告間並無債權債務關係存在，系爭抵
      押權登記資料中亦無何債權證據資料，被告就此亦未能提
      出有利於己之陳述或證明，已如前述，則兩造間尚無從認
      定有何債權存在，依前述抵押權之從屬性原則，該抵押權
      即無存在之可言，被告自負有塗銷該抵押權之義務。
（四）從而，原告訴請確認該抵押權擔保之債權不存在，並請求
      被告將系爭抵押權登記予以塗銷，尚非無據，應予准許。
四、訴訟費用負擔之依據：民事訴訟法第78條。
中    華    民    國    97    年    5     月    9     日
                  民事第一庭    法  官  林南薰
以上正本係照原本作成。
如對本判決上訴，須於判決送達後20日內向本院提出上訴狀。
中    華    民    國    97    年    5     月    9     日
                                書記官  楊書棼
附表：
一、坐落新竹縣芎林鄉○○段下山小段26-4地號、地目建、面積
    1811平方公尺，權利範圍1425/33600之土地。
二、坐落新竹縣芎林鄉○○段下山小段370地號、地目旱、面積
    3918平方公尺，權利範圍31/168之土地。
三、坐落新竹縣芎林鄉○○段下山小段371地號、地目林、面積
    17832平方公尺，權利範圍31/168之土地。
四、坐落新竹縣芎林鄉○○段下山小段371-1地號、地目建、面
    積1164平方公尺，權利範圍31/168之土地。


司法院資訊處製作；財團法人民間司法改革基金會備份。
